# Análisis de cluster - Sesión 05 {#s05}

Cargamos los paquetes necesarios y los datos del archivo hatco.sav

```{r}
options(scipen=9,width=80)
data <- read_spss("http://download.tesigandia.com/tmim/hatco.sav")
colnames(data) <- tolower(colnames(data))
```

No retenemos todo el archivo, sino que hacemos un subfichero con las 7 variables de trabajo y el identificador del registro.

```{r}
#selecciono las variables con las que voy a trabajar
data01 <- subset(data, select = c(id, x1,x2,x3,x4,x5,x6,x7))
```

Recordemos que si las variables estuvieran medidas en distinta escala, deberíamos estandarizar. No es el caso.

```{r}
# si fuera necesario debería estandarizar, si todas miden igual no sería necesario
# data01<-  scale(data01, center= TRUE, scale=TRUE)
```

```{r}
mh <- round(mahalanobis(data01[,-1], colMeans(data01[,-1]), cov(data01[,-1])),5)
pmh <- round(pchisq(mh, df=7, lower.tail=FALSE),5)
data01 <- cbind(data01, mh,pmh)
dim(data01)
data01 <- subset(data01, pmh>0.001)
dim(data01)
datatable(data01)
data01 <- data01[,c(-9,-10)]
```

## Cálculo de distancias

Calculamos las distancias, euclídeas.

```{r}
#calculo las distancias (package stats)
dist01 <- dist(data01[,-1])
```

## Clúster jerárquico

### Cálculo

Realizamos el cluster jerárquico y listamos sus resultados. Nótese en la agenda de casos, que un número negativo significa referencia al caso original, mientras que un número positivo indica una referencia un grupo creado en el paso idncado por el número

```{r fig.width=16, fig.height=9}
#calculo los grupos method -> the agglomeration method to be used. This should be (an unambiguous abbreviation of) one of "ward.D", "ward.D2", "single", "complete", "average" (= UPGMA), "mcquitty" (= WPGMA), "median" (= WPGMC) or "centroid" (= UPGMC).
clusters <- hclust(dist01, method = "complete")
clusters[["method"]]
clusters[["call"]]
clusters[["dist.method"]]
clusters[["merge"]]
clusters[["height"]]
clusters[["order"]]
plot(clusters)
```

### Creación de variables de grupo

#### Solución de 5 grupos

Retenemos una variable con la pertenencia a cada grupo (5).

```{r}
clusterCut.05 <- cutree(clusters, 5)
clusterCut.05
```

#### Solución de 4 grupos

Retenemos una variable con la pertenencia a cada grupo (4).


```{r}
clusterCut.04 <- cutree(clusters, 4)
clusterCut.04
```

#### Solución de 3 grupos

Retenemos una variable con la pertenencia a cada grupo (3).


```{r}
clusterCut.03 <- cutree(clusters, 3)
clusterCut.03
```

#### Solución de 2 grupos

Retenemos una variable con la pertenencia a cada grupo (2).


```{r}
clusterCut.02 <- cutree(clusters, 2)
clusterCut.02
```

Procedemos a unir las variables con el fichero original.

```{r}
data02 <- cbind(id=data01[,1],clusterCut.02,clusterCut.03,clusterCut.04,clusterCut.05)
```

## Clúster K-medias

### Cálculo

Hacemos el análisis K-means para 5, 4 3 y 2 grupos. Listamos secuencialmente sus resúmenes.

```{r}
#cluster kmeans
set.seed(31121965)
kclusterCut.05 <- kmeans(data01[,-1], 5, nstart = 10)
kclusterCut.05
set.seed(31121965)
kclusterCut.04 <- kmeans(data01[,-1], 4, nstart = 10)
kclusterCut.04
set.seed(31121965)
kclusterCut.03 <- kmeans(data01[,-1], 3, nstart = 10)
kclusterCut.03
set.seed(31121965)
kclusterCut.02 <- kmeans(data01[,-1], 2, nstart = 10)
kclusterCut.02
```

### Creación de las variables de grupo

```{r}
g2 <- kclusterCut.02[["cluster"]]
g3 <- kclusterCut.03[["cluster"]]
g4 <- kclusterCut.04[["cluster"]]
g5 <- kclusterCut.05[["cluster"]]
```

Procedemos a unir las variables de pertenencia del K-means con el fichero original.

```{r}
data03 <- cbind(id=data01[,1], g2, g3, g4, g5)
data <- merge(data, data02, by = "id")
data <- merge(data, data03, by = "id")


```

El fichero resultante tras la adición de las variables es:

```{r}
datatable(data)
```

### Perfil de los grupos, contrastes inferenciales

Perfilamos los grupos con otros datos del banco de datos. Hacemos la prueba Chisq para los datos nominales y la prueba T para los métricos.


```{r}
data = apply_labels(data, g5 = "Grupo" )
data %>% 
    tab_cells(x8,x11,x12,x13,x14) %>% 
    tab_cols(g5) %>% 
    tab_stat_cases() %>% 
    tab_last_sig_cases() %>% 
    tab_pivot()
data %>% 
    tab_cells(x9,x10) %>% 
    tab_cols(g5) %>% 
    tab_stat_mean_sd_n() %>% 
    tab_last_sig_means() %>% 
    tab_pivot()

data = apply_labels(data, g4 = "Grupo" )
data %>% 
    tab_cells(x8,x11,x12,x13,x14) %>% 
    tab_cols(g4) %>% 
    tab_stat_cases() %>% 
    tab_last_sig_cases() %>% 
    tab_pivot()
data %>% 
    tab_cells(x9,x10) %>% 
    tab_cols(g4) %>% 
    tab_stat_mean_sd_n() %>% 
    tab_last_sig_means() %>% 
    tab_pivot()

data = apply_labels(data, g3 = "Grupo" )
data %>% 
    tab_cells(x8,x11,x12,x13,x14) %>% 
    tab_cols(g3) %>% 
    tab_stat_cases() %>% 
    tab_last_sig_cases() %>% 
    tab_pivot()
data %>% 
    tab_cells(x9,x10) %>% 
    tab_cols(g3) %>% 
    tab_stat_mean_sd_n() %>% 
    tab_last_sig_means() %>% 
    tab_pivot()

data = apply_labels(data, g2 = "Grupo" )
data %>% 
    tab_cells(x8,x11,x12,x13,x14) %>% 
    tab_cols(g2) %>% 
    tab_stat_cases() %>% 
    tab_last_sig_cases() %>% 
    tab_pivot()
data %>% 
    tab_cells(x9,x10) %>% 
    tab_cols(g2) %>% 
    tab_stat_mean_sd_n() %>% 
    tab_last_sig_means() %>% 
    tab_pivot()
```
