# Análisis de regresión múltiple - Sesión 06 {#s06}

Cargamos los paquetes necesarios y los datos del archivo institutoschicago.sav

```{r}
data <- read_spss("http://download.tesigandia.com/tmim/institutoschicago.sav")
```

## Análisis de correlación

Calculamos la matriz de correlaciones para validar la linealidad d ela relación entre la variable dependiente y cualquiera de las independientes

```{r}
rcorr(as.matrix(subset(data, select = c(selectivo, asistencia, rentabaja, extranjero, tamclase))))
pairs(subset(data, select = c(selectivo, asistencia, rentabaja, extranjero, tamclase)))
```

## Modelo  de regresión

Mostramos el modelo de regresión lineal múltiple.

```{r}
modelo1 <- lm(selectivo ~ asistencia + rentabaja + extranjero + tamclase, data = data)
summary(modelo1)
```

## Distancia de De Cook

Se comprueba la existencia de outliers con el cálculo distancias.

```{r}
de.cook <- cooks.distance(modelo1)
summary(de.cook)
```

## Fiabilidad del modelo

Para que este modelo sea fiable debemos realizar un ANALISIS DE RESIDUOS

### 1: Los errores deben seguir una distribución normal
```{r}
residuos <- rstandard(modelo1) # residuos estándares del modelo ajustado (completo) 
hist(residuos) # histograma de los residuos estandarizados 
boxplot(residuos) # diagrama de cajas de los residuos estandarizados 
qqnorm(residuos) # gráfico de cuantiles de los residuos estandarizados 
residuosest <- rstudent(modelo1) # residuos estándares del modelo ajustado (completo) 
hist(residuosest) # histograma de los residuos estandarizados 
boxplot(residuosest) # diagrama de cajas de los residuos estandarizados 
qqnorm(residuosest) # gráfico de cuantiles de los residuos estandarizados 

```

### 2: La varianza de los errores  es constante. Se hace el test de Goldfeld y Quandt.

```{r}
gqtest(selectivo ~ asistencia + rentabaja + extranjero + tamclase, data = data)
plot(fitted.values(modelo1),rstandard(modelo1), xlab="Valores ajustados", ylab="Residuos estandarizados")
abline(h=0) # dibuja la recta en cero
plot(fitted.values(modelo1),rstudent(modelo1), xlab="Valores ajustados", ylab="Residuos estudentizados")
abline(h=0) # dibuja la recta en cero
```

### 3: La independencia de los errores

```{r}
plot(modelo1[["model"]][["asistencia"]], rstandard(modelo1), xlab = "Asistencia a clase", ylab = "Residuos estandarizados")
plot(modelo1[["model"]][["rentabaja"]], rstandard(modelo1), xlab = "Renta baja", ylab = "Residuos estandarizados")
plot(modelo1[["model"]][["extranjero"]], rstandard(modelo1), xlab = "Número de extranjeros", ylab = "Residuos estandarizados")
plot(modelo1[["model"]][["tamclase"]], rstandard(modelo1), xlab = "Tamaño medio de la clase", ylab = "Residuos estandarizados")
plot(modelo1[["model"]][["asistencia"]], rstudent(modelo1), xlab = "Asistencia a clase", ylab = "Residuos estudentizados")
plot(modelo1[["model"]][["rentabaja"]], rstudent(modelo1), xlab = "Renta baja", ylab = "Residuos estudentizados")
plot(modelo1[["model"]][["extranjero"]], rstudent(modelo1), xlab = "Número de extranjeros", ylab = "Residuos estudentizados")
plot(modelo1[["model"]][["tamclase"]], rstudent(modelo1), xlab = "Tamaño medio de la clase", ylab = "Residuos estudentizados")
```

### 4: No auto correlación de los términos de error.

```{r}
dwtest(selectivo ~ asistencia + rentabaja + extranjero + tamclase, data = data)
```
